臺灣臺中地方法院刑事判決　　　　　 96年度中簡上字第370號
上　訴　人　臺灣臺中地方法院檢察署檢察官
被　　　告　戊○○
　　　　　　　　　　（另案於臺灣臺中監獄執行中）
上列上訴人因被告詐欺案件，不服本院臺中簡易庭96年度中簡字
第787號中華民國96年3月15日第一審判決（聲請簡易判決處刑書
案號：96年度偵緝字第711號），提起上訴，及移送併辦（96年
度偵字第7600號、第9184號），本院管轄合議庭逕改依通常程序
為第一審判決如下：
    主    文
原判決撤銷。
戊○○連續幫助意圖為自己不法之所有，以詐術使人將本人之物
交付，處有期徒刑陸月，如易科罰金，以銀元參佰元即新臺幣玖
佰元折算壹日。
    犯罪事實
一、戊○○能預見將自己帳戶存摺、金融卡連同密碼交付予不詳
    身分之成年人使用，足供他人作為詐騙財物匯款之工具，竟
    基於幫助他人詐欺取財之不確定概括故意，先於民國九十五
    年一月間某日，在臺中市○○路、漢口路口某處，以新臺幣
    （下同）三千元之代價，將其所申辦之臺灣中小企業銀行（
    下稱中小企銀）帳號00000000000號帳戶（下稱
    中小企銀帳戶）之存摺、金融卡及密碼，交付予某詐欺集團
    成年成員使用，容任他人作為詐欺取財之工具，又於隔週，
    在上開地點，以三千元代價，將其所申辦之中華郵政股份有
    限公司（下稱中華郵政）大里郵局、帳號00000000
    000000號帳戶（下稱中華郵政帳戶）之存摺、金融卡
    、密碼及印章，交付予某詐欺集團成年成員使用，容任他人
    作為詐欺取財之工具，嗣該中小企銀帳戶及中華郵政帳戶，
    均為詐騙集團取得，而該二詐欺集團成年成員取得上開帳戶
    資料後，竟分別與渠等所屬詐欺集團之成年成員共同基於意
    圖為自己不法所有之犯意聯絡，利用上開帳戶陸續為下列詐
    騙行為：(一)取得中小企銀帳戶之詐欺集團成員，於九十五年
    一月十日，打電話給己○○佯稱其為兆豐理財公司理財專員
    陳文傑，可提供負債整合貸款服務，誘使己○○依其所提供
    之電話與其聯絡，嗣後並稱已幫己○○貸出一百五十萬元，
    可用語音轉帳方式存入己○○帳戶，己○○不疑有他而陷於
    錯誤，乃於同日某時，依陳文傑所言方式操作，卻發現帳戶
    內已遭轉出四十萬一千九百八十三元（聲請簡易判決處刑書
    誤載為四十萬二千元）至上開中小企銀帳戶，始知受騙。(二)
    取得中華郵政帳戶之詐欺集團成員，於同年二月間，連續於
    報上登載虛偽之信用貸款廣告，先以貸款名義誘使辛○○、
    丁○○、乙○○、庚○○、甲○○○、丙○○等六人與之聯
    絡，再佯稱須先匯款至上開戊○○中華郵政帳戶作為手續費
    、保險費云云，致(1)辛○○陷於錯誤，於九十五年二月二十
    一日、同年月二十三日、二十四日、二十七日、九十五年三
    月一日、同年月二日分別匯款一萬七千一百元、四萬二千四
    百元、五萬元、三萬元、二萬元、二萬元、二萬元至戊○○
    之上開中華郵政帳戶內，所匯之款項並隨即遭詐欺集團成員
    提領一空而詐欺取財得逞。(2)丁○○陷於錯誤，於九十五年
    二月二十二日匯款二萬八千八百元至戊○○之上開中華郵政
    帳戶內，所匯之款項並隨即遭詐欺集團成員提領一空而詐欺
    取財得逞。(3)乙○○陷於錯誤，於九十五年二月二十二日以
    存款方式匯款二萬四千元至戊○○之上開中華郵政帳戶內，
    所匯之款項並隨即遭詐欺集團成員提領一空而詐欺取財得逞
    。(4)庚○○陷於錯誤，於九十五年二月二十四日匯款一萬八
    百元至戊○○之上開中華郵政帳戶內，所匯之款項並隨即遭
    詐欺集團成員提領一空而詐欺取財得逞。(5)甲○○○陷於錯
    誤，於九十五年二月二十七日以存款方式匯款一萬六千二百
    元至戊○○之上開中華郵政帳戶內，所匯之款項並隨即遭詐
    欺集團成員提領一空而詐欺取財得逞。(6)丙○○陷於錯誤，
    於九十五年三月一日匯款四萬七千八百元至戊○○之上開中
    華郵政帳戶內，所匯之款項並隨即遭詐欺集團成員提領一空
    而詐欺取財得逞。嗣被害人察覺有異，報警處理，為警循線
    查獲。
二、案經臺中縣警察局烏日分局移送臺灣臺中地方法院檢察署檢
    察官偵查後聲請簡易判決處刑暨移送併辦。
    理    由
一、按現行刑事訴訟法為保障被告之反對詰問權，排除具有虛偽
    危險性之傳聞證據，以求實體真實之發見，於該法第一百五
    十九條第一項明定被告以外之人於審判外之言詞或書面陳述
    ，除法律有規定者外，不得作為證據。又被告以外之人於審
    判外之陳述，雖不符前四條之規定（即刑事訴訟法第一百五
    十九條之一至同條之四），而經當事人於審判程序同意作為
    證據，法院審酌該言詞陳述或書面陳述作成時之情況，認為
    適當者，亦得為證據；當事人、代理人或辯護人於法院調查
    證據時，知有第一百五十九條第一項不得為證據之情形，而
    未於言詞辯論終結前聲明異議者，視為有前項之同意，刑事
    訴訟法第一百五十九條之五定有明文。本件檢察官、被告戊○○並未就卷內證據資料之證據能力有所爭執，且迄於言詞
    辯論終結前，均未主張有刑事訴訟法第一百五十九條第一項
    不得為證據之情形，是應認已同意卷內證據均得作為證據，
    且經本院審酌後，認無不適當之情形，應認本案調查之卷內
    證據均有證據能力，合先敘明。
二、訊據被告戊○○固坦承分別於上開時、地，將開立之中小企
    銀帳戶之存摺、金融卡、密碼及中華郵政帳戶之存摺、金融
    卡、密碼、印章等資料交予他人使用之事實不諱，然矢口否
    認有何幫助犯罪之故意，辯稱：伊並不知他人會利用上開帳
    戶作為詐欺取財所用云云。經查，上揭中小企銀帳戶為被告
    所開立乙節，有臺灣中小企業銀行烏日分行函覆之開戶人資
    料影本可佐，又被告所開立之上開中小企銀帳戶，被詐騙集
    團成員利用作為向被害人己○○詐欺取財之入帳帳戶及被害
    人己○○遭詐騙後確有於九十五年一月十日轉帳四十萬一千
    九百八十三元至上開存款帳戶等情，亦據被害人己○○證述
    綦詳，並有己○○所提出之臺北富邦商業銀行帳戶存摺影本
    一張及臺灣中小企業銀行烏日分行函覆之戊○○帳戶資金往
    來及由自動提款機跨行轉帳、現金提領明細影本各乙份等資
    料附卷可稽；另上揭中華郵政帳戶為被告所開立乙節，亦有
    以局號、帳號查詢客戶存簿資料可佐，又被告所開立之上開
    中華郵政帳戶，被詐騙集團成員利用作為向被害人辛○○等
    人詐欺取財之入帳帳戶及被害人辛○○遭詐騙後確分別有於
    九十五年二月二十一日、同年月二十三日、二十四日、二十
    七日、九十五年三月一日、同年月二日分別匯款一萬七千一
    百元、四萬二千四百元、五萬元、三萬元、二萬元、二萬元
    、二萬元至上開存款帳戶、被害人丁○○於九十五年二月二
    十二日匯款二萬八千八百元，被害人乙○○於九十五年二月
    二十二日以存款方式匯款二萬四千元、被害人庚○○於九十
    五年二月二十四日匯款一萬八百元、被害人甲○○○於九十
    五年二月二十七日以存款方式匯款一萬六千二百元、被害人
    丙○○於九十五年三月一日匯款四萬七千八百元等情，亦據
    被害人辛○○等人證述綦詳，並有辛○○等人所提出之郵政
    國內匯款執據共八紙、乙○○提出之郵政存簿儲金存款單一
    紙、甲○○○提出之存款明細一紙及被告系爭帳戶之客戶歷
    史交易清單一件等資料附卷可稽。至被告雖以上揭情詞置辯
    ，然按，刑法第十三條所稱之故意本有直接故意與間接故意
    （即未必故意）之別，條文中「行為人對於構成犯罪之事實
    ，明知並有意使其發生者」為直接故意，至於「行為人對於
    構成犯罪之事實，預見其發生而其發生並不違背其本意者」
    則屬間接故意；又間接故意與有認識的過失（又稱疏虞過失
    ）之區別，在於二者對構成犯罪之事實雖均預見其能發生，
    但前者對其發生並不違背其本意，後者則確信其不發生。查
    金融機構帳戶之申請甚為簡易方便，如係基於正當用途而有
    使用帳戶之必要，通常需用人得以自己名義申請辦理即可，
    本無借用他人帳戶掩飾資金流向之必要。倘取得被告帳戶之
    人，非將被告提供之金融機構帳戶作為犯罪所得存提進出及
    其他不法用途，豈須向被告收取存摺、金融卡供己使用？且
    向被告收購帳戶之人，被告均不知道其等之真實姓名，竟仍
    率將自己所申辦之金融機構帳戶交予他人使用，則縱使其並
    不確知所提供之帳戶，係遭他人用以對上開被害人等詐欺取
    財，亦無法確知取得帳戶之人係以何種方法於何時地為詐欺
    取財之具體內容，惟對於其所提供之上揭帳戶，將遭人作為
    詐欺取財犯行所得財物匯入及提領之工具使用，應有概括之
    認識，且可預見其發生，竟仍同意提供，顯對帳戶供他人取
    得不法犯罪所得之用，亦不違背其本意，且其無確信帳戶不
    致遭利用為犯罪之用，仍將帳戶提供他人，足認被告實有幫
    助他人犯罪之不確定故意。本件事證業臻明確，被告有幫助
    詐欺取財犯行，至堪認定。
三、被告行為後，刑法及刑法施行法業於九十四年二月二日經總
    統以華總一義字第０九四０００一四九０一號令修正公布，
    並於九十五年七月一日施行。按行為後法律有變更者，適用
    行為時之法律，但行為後之法律有利於行為人者，適用最有
    利於行為人之法律，現行刑法第二條第一項定有明文。此條
    規定乃與刑法第一條罪刑法定主義契合，而貫徹法律禁止溯
    及既往原則，係規範行為後法律變更所生新舊法律比較適用
    之準據法，是刑法第二條本身雖經修正，但刑法第二條既屬
    適用法律之準據法，本身尚無比較新舊法之問題，應一律適
    用裁判時之現行刑法第二條規定以決定適用之刑罰法律，先
    予辨明。又以本次刑法修正之比較新舊法，應就罪刑有關之
    共犯、未遂犯、想像競合犯、牽連犯、連續犯、結合犯，以
    及累犯加重、自首減輕暨其他法定加減原因（如身分加減）
    與加減例等一切情形，本於統一性及整體性原則，綜其全部
    罪刑之結果而為比較，亦有最高法院九十五年度第八次刑庭
    會議決議可資參照。經查：
（一）被告行為後，刑法第五十六條連續犯之規定，業於九十四
      年一月七日修正公布刪除，並於九十五年七月一日施行，
      則被告行為後新法業已刪除連續犯之規定，此刪除雖非犯
      罪構成要件之變更，但顯已影響行為人刑罰之法律效果，
      自屬法律有變更，依新法第二條第一項規定，比較新、舊
      法結果，仍應適用較有利於被告之行為時法律即舊法論以
      連續犯（最高法院九十五年第八次刑事庭會議決議參照）
      。
（二）被告行為後，刑法第三十三條第五款業於九十四年二月二
      日以華總一義字第０九四０００一四九０一號令修正公布
      ，並自九十五年七月一日起施行；修正後刑法第三十三條
      第五款規定「罰金：新臺幣一千元以上，以百元計算之。
      」，與修正前刑法第三十三條第五款規定「罰金：一元以
      上。」不同。比較新舊法結果，以舊法較有利於行為人，
      新法並無對被告較為有利之情形，故依刑法第二條第一項
      前段規定，本案關於刑法第三百三十九條第一項前段之法
      定刑罰金部分，自應適用行為時之法律即修正前刑法第三
      十三條第五款規定決定其罰金部分之法定刑。
（三）被告行為後，罰金罰鍰提高標準條例第二條業已刪除，而
      刑法第四十一條第一項前段關於易科罰金之折算標準已由
      舊法之銀元一百元、二百元、三百元修正為新臺幣一千元
      、二千元、三千元，因屬科刑規範事項之變更，其折算標
      準為裁判時所應諭知，自有就新舊法規定比較之必要，經
      比較新舊法結果，被告行為後之新法並未較有利於被告，
      是依刑法第二條第一項前段之規定，本件應適用被告行為
      時之舊法即依修正前刑法第四十一條第一項前段、修正前
      罰金罰鍰提高標準條例第二條、現行法規所定貨幣單位折
      算新臺幣條例第二條之規定，諭知以銀元三百元即新臺幣
      九百元折算一日為易科罰金之折算標準，並依上開規定諭
      知易科罰金之折算標準。
（四）綜合上述修正前後刑法第五十六條、第三十三條第五款、
      第四十一條第一項前段適用情形綜合比較結果，修正後刑
      法之規定並非較有利於被告，參酌修正後刑法第二條第一
      項前段、但書規定之「從舊從輕」原則，本案應適用修正
      前刑法為法條適用之依據。
（五）另按行為後刑法條文經修正，惟無有利、不利情形（如刑
      法第十五條、第三十條之文字修正，第五十五條但書、第
      五十九條實務見解之明文化、第二十六條未遂犯得減輕其
      刑之規定移列第二十五條等），應適用裁判時法（最高法
      院九十五年度第二十一次刑庭會議決議可資參照），故關
      於上述情形，應逕適用本案裁判時修正後之刑法，尚無比
      較新舊法之必要。再查被告行為後，業已增訂刑法施行法
      第一條之一，並規定：「中華民國九十四年一月七日刑法
      修正施行後，刑法分則編所定罰金之貨幣單位為新臺幣。
      九十四年一月七日刑法修正時，刑法分則編未修正之條文
      定有罰金者，自九十四年一月七日刑法修正施行後，就其
      所定數額提高為三十倍。但七十二年六月二十六日至九十
      四年一月七日新增或修正之條文，就其所定數額提高為三
      倍」，是就現行刑法中，有關於罰金刑處罰之規定，即有
      就新舊法比較之必要，惟經比較增訂之刑法施行法第一條
      之一與被告行為時之罰金罰鍰提高標準條例第一條前段、
      現行法規所定貨幣單位折算新臺幣條例第二條結果，二者
      規定適用之結果並無不同，自應適用裁判時之法律即刑法
      施行法第一條之一（最高法院九十六年度臺上字第一一三
      六判決意旨參照），均附此敘明。
四、按連續幫助與幫助連續為不同之犯罪態樣，如基於概括犯意
    ，多次幫助他人犯罪，為連續幫助，該幫助者有多次犯罪行
    為；如以一幫助行為，幫助他人連續犯罪，則為幫助連續，
    就幫助犯而言，僅有一次犯罪行為（最高法院八十七年度臺
    上字第三八六五裁判意旨參照）。查被告先後提供其所申辦
    之中小企銀帳戶之存摺、金融卡、密碼及中華郵政帳戶之存
    摺、金融卡、密碼及印章，予詐欺集團成員以為詐欺取財所
    用，係基於幫助他人詐欺取財之不確定故意，且所為屬詐欺
    取財罪構成要件以外之行為，又詐欺集團成員分別基於詐欺
    取財之犯意，對被害人己○○、辛○○、丁○○、乙○○、
    庚○○、甲○○○、丙○○詐欺取財既遂，核被告所為，係
    犯刑法第三十條第一項前段、刑法第三百三十九條第一項之
    幫助詐欺取財既遂罪。又被告先後提供上開中小企銀帳戶及
    中華郵政帳戶而幫助詐欺取財既遂之幫助行為，時間緊接，
    手法相同，顯係基於概括之犯意反覆為之，應依修正前刑法
    第五十六條連續犯之規定論以幫助詐欺取財既遂一罪，並加
    重其刑，再被告幫助詐欺集團成員犯詐欺取財罪，為從犯，
    應依刑法第三十條第二項之規定，按正犯之刑度，減輕其刑
    ，並依法先加重其刑，後減輕之。公訴人雖僅起訴被告提供
    中小企銀帳戶資料予詐欺集團成員使用之幫助詐欺取財犯行
    ，就被告提供中華郵政帳戶資料予詐欺集團成員使用之幫助
    詐欺取財犯行未經起訴，惟該未經起訴部分犯行，既與起訴
    事實有連續犯之裁判上一罪關係，為起訴效力所及，本院自
    應併予審理。原審予以論罪科刑，固非無見，惟原審既未及
    審酌前開被告經移送併辦部分之犯罪事實，容有未洽，檢察
    官就此部分提起上訴為有理由，應由本院撤銷改判。爰審酌
    被告提供帳戶供他人非法使用，使詐騙集團之人易於得手，
    助長詐欺之犯罪風氣，嚴重危害社會治安，且造成被害人己○○、辛○○、丁○○、乙○○、庚○○、甲○○○、丙○○均被詐騙財物，且金額非低，然其本身未實際參與本件詐
    欺取財之犯行，責難性較小，暨被告於本院審理時，僅坦承
    部分犯行之犯罪後態度等一切情狀，量處如主文所示之刑，
    並依修正前刑法第四十一條第一項前段、修正前罰金罰鍰提
    高標準條例第二條、現行法規所定貨幣單位折算新臺幣條例
    第二條之規定，諭知易科罰金之折算標準，以資懲儆。
五、按檢察官聲請以簡易判決處刑之案件，經法院認為有第四百
    五十一條之一第四項但書之情形者，應適用通常訴訟程序審
    判之，刑事訴訟法第四百五十二條定有明文；且對於簡易判
    決之上訴，準用刑事訴訟法第三編第一章及第二章之規定，
    管轄第二審之地方法院合議庭受理簡易判決上訴案件，應依
    通常程序審理。其認案件有刑事訴訟法第四百五十二條之情
    形者，應撤銷原判決，逕依通常程序為第一審判決，法院辦
    理刑事訴訟簡易程序案件應行注意事項第十四項亦有規定。
    查本案審判中發現就被告所犯幫助詐欺取財既遂罪，尚有其
    他具裁判上一罪即併案審理之犯罪事實，足認本院就被告所
    犯幫助詐欺取財既遂罪部分所認定之犯罪事實，顯與檢察官
    據以求處罪刑之事實不符，而有刑事訴訟法第四百五十一條
    之一第四項但書第二款規定之情形，依前揭法律規定，原審
    乃屬誤用簡易處刑程序，應由本院合議庭逕依通常程序審理
    後，而為第一審之判決，檢察官或被告如不服本判決，仍得
    於法定上訴期間內，向管轄之第二審法院提起上訴，附此敘
    明。
據上論斷，應依刑事訴訟法第四百五十五條之一第一項、第三項
、第四百五十二條、第四百五十一條之一第四項但書第二款、第
三百六十九條第一項前段、第三百六十四條、第二百九十九條第
一項前段，刑法第二條第一項、第三百三十九條第一項、第三十
條第一項前段、第二項，修正前刑法第五十六條、第四十一條第
一項前段，刑法施行法第一條之一第一項、第二項前段，修正前
罰金罰鍰提高標準條例第二條，現行法規所定貨幣單位折算新臺
幣條例第二條，判決如主文。
中　　華　　民　　國　　96　　年　　5 　　月　　30　　日
                  刑事第十庭    審判長法　官　賴妙雲
                                      法　官  蔡建興
                                      法　官　黃炫中
上正本證明與原本無異。
如不服本判決，應於送達後十日內向本院提出上訴狀（須附繕
本），上訴於台灣高等法院台中分院。
                                      書記官  黃珮華
中　　華　　民　　國　　96　　年　　5 　　月　　30　　日
附錄論罪科刑法條
中華民國刑法第三百三十九條
 (普通詐欺罪)
意圖為自己或第三人不法之所有，以詐術使人將本人或第三人之
物交付者，處五年以下有期徒刑、拘役或科或併科一千元以下罰
金。
以前項方法得財產上不法之利益或使第三人得之者，亦同。
前二項之未遂犯罰之。
